臺灣高等法院民事判決
                                    108年度再易字第107號
再審  原告  鄭  邁  
再審  被告  鄭文彥  
上列當事人間撤銷贈與等再審之訴事件，再審原告對於中華民國
108年10月8日本院108年度上易字第645號確定判決提起再審之訴
，本院判決如下：
    主  文
再審之訴駁回。
再審訴訟費用由再審原告負擔。
    事實及理由
一、再審之訴，應於30日之不變期間內提起。前項期間，自判決
    確定時起算，判決於送達前確定者，自送達時起算；其再審
    之理由發生或知悉在後者，均自知悉時起算。但自判決確定
    後已逾5年者，不得提起，民事訴訟法第500條第1項及第2項
    定有明文。本件再審原告於民國108年10月23日收受本院108
    年度上易字第645號請求撤銷贈與等事件之民事判決（下稱
    原確定判決），有送達證書可稽，其於108年11月19日提起
    本件再審之訴，未逾30日不變期間。
二、再審原告主張：針對伊於107年2月21日給付再審被告新臺幣
    86萬2,540元（下稱系爭款項）之真正原因，係因再審被告
    主動要求，伊才被動同意將自己財產無償給付，依法應屬雙
    方當事人基於意思合致成立之非要式贈與契約，且依一般社
    會通念，應可理解為伊受再審被告逼迫下所為之贈與行為。
    證人蔣鳳舞、劉鳳鳴於二審出庭作證時，均具結證實蔣鳳鳴
    稱受母親囑咐當時，並未聽過母親有此表示，此外，兩位證
    人不約而同對再審被告自幼對母親歷來不孝之諸多事實指證
    歷歷，足以推翻再審被告於一審勝訴之理由。因再審被告對
    伊有故意侵害之妨害名譽行為，經檢察官申請簡易判決處刑
    ，依民法第416條第1項第1款規定，伊得撤銷贈與行為。再
    審被告多年來與證人蔣鳳鳴有金錢往來，與伊素來不睦有巨
    大嫌隙，證人蔣鳳鳴之證詞應不得作為判決基礎，原確定判
    決不依法律、習慣、法理、經驗法則、大法官釋字而誤斷，
    違反民事訴訟法第496條第1項第1款規定。再審被告除經濟
    上無需他人給予救助，其事母待兄亦離經叛道，親屬關係上
    毫無道德可言，原確定判決未考量上情，許其依民法第180
    條第1項規定認伊應有履行道德上之義務，即無適據。再審
    聲明：㈠原確定判決廢棄。㈡再審被告於前訴訟程序第一審之
    訴駁回。
三、本件未經言詞辯論，無再審被告之聲明及陳述。
四、再審原告對原確定判決提起再審之訴，主張有民事訴訟法第
    496條第1項第1款之再審事由。惟查：
  ㈠民事訴訟法第496條第1項第1款所謂適用法規顯有錯誤者，係
    指確定判決所適用之法規顯然不合於法律規定，或與司法院
    現尚有效及大法官會議之解釋顯然違反，及確定判決消極的
    不適用法規，顯然影響裁判者而言（司法院大法官會議釋字
    第177號解釋、最高法院60年台再字第170號判決先例意旨參
    照）。所謂適用法規顯有錯誤者，不包括漏未斟酌證據、認
    定事實錯誤、取捨證據失當、判決不備理由及在學說上諸說
    併存致發生法律上見解歧異等情形在內（最高法院63年台上
    字第880號判決先例、90年度台再字第27號裁判意旨參照）
    。
  ㈡本件再審原告主張兩造間係非要式贈與契約，亦可解為伊受
    逼迫之贈與行為；證人蔣鳳鳴之一審證詞不得為判決基礎，
    其與證人劉鳳鳴於二審之證詞，可推翻一審判決；且再審被
    告事母待兄離經叛道毫無道德，原確定判決未予考量，許其
    依民法第180條第1項規定認伊應有履行道德上義務，應無依
    據，是原確定判決不依法律、習慣、法理、經驗法則、大法
    官釋字，違反民事訴訟法第496條第1項第1款規定云云；核
    其所指各項，均係就法院依職權斟酌證據、認定事實所為之
    指摘，並未指明原確定判決有何適用法規顯然不合於法律規
    定，或與司法院現尚有效及大法官會議解釋顯然違反等之適
    用法規顯有錯誤之情形。
  ㈢又原確定判決係以「…2.惟查，上訴人（即再審原告）自承：
    伊給付系爭款項前從未告訴被上訴人（即再審被告）係贈與
    等語（見本院卷第109頁），則上訴人於給付系爭款項前，
    既未向被上訴人為贈與之意思表示，已難認被上訴人有何知
    悉系爭款項為贈與進而允受，而有成立贈與契約之贈與合意
    。又細繹上訴人所提出兩造討論系爭款項給付過程之LINE對
    話紀錄，…。足見被上訴人係認為系爭款項屬其應分得系爭
    保險金一半而請求上訴人匯付，主觀上並無請求上訴人贈與
    或允受贈與之意。此由被上訴人於上訴人給付系爭款項後稱
    ：｛錢是你多給我的嗎？那本來就是媽媽說一人一半的，不
    要講得像我貪財，而你大方分給我一樣｝等語（見原審卷第2
    73頁），益足徵之。上訴人於上開對話中未曾表示異議，更
    未告知被上訴人該款項為其所有，其係無償贈與等語，而係
    直接同意給付，實難認兩造間有贈與之要約、承諾而成立贈
    與契約之意思表示合致。自難徒憑蔣鳳儀指定上訴人為系爭
    保險金受益人，非屬遺產，上訴人將所領取系爭保險金半數
    給付被上訴人等情，即遽認兩造間達成贈與契約之合意。…3
    .又按受贈人對於贈與人、其配偶、直系血親、三親等內旁
    系血親或二親等內姻親，有故意侵害之行為，依刑法有處罰
    之明文者，贈與人得撤銷其贈與，民法第416條第1項第1款
    固有規定。惟兩造間就系爭款項既無成立贈與契約 ，自無
    審究被上訴人有無民法第416條第1 項第1款所定撤銷贈與事
    由之必要。則上訴人主張：伊已撤銷系爭贈與契約，被上訴
    人應依民法第179條規定，返還系爭款項云云，自乏所據。…
    ㈡…2.惟按給付係履行道德上之義務者，不得請求返還，民法
    第180條第1款定有明文。又所謂給付係為履行道德上之義務
    者，係指當事人法律上並無義務，基於道德或禮節等因素而
    為給付而言，倘得請求返還不當得利，無異以法律阻礙道德
    上之善行。又道德上之義務，應依社會觀念加以認定。查蔣
    鳳儀生前向證人蔣鳳鳴表示欲將系爭保險金分配給兩造，已
    如前述。且上訴人自承：蔣鳳儀過世後，蔣鳳鳴跟伊說過這
    件事情很多次，伊當時壓力很大，為了息事寧人，也要被上
    訴人不要再吵了，才給被上訴人錢等語（見原審卷第191、3
    31頁）。足見上訴人當時係遵循蔣鳳鳴所轉述蔣鳳儀分配保
    險金之意願，並為維護家庭和諧而同意給付系爭款項予被上
    訴人。系爭保險金非蔣鳳儀遺產，被上訴人在法律上無請求
    上訴人給付之權利，然上訴人基於尊重母親生前意願及維護
    家族和諧關係而為給付，顯係出於人倫親情，應認係履行道
    德上之義務至明，依民法第180條第1款規定，自不得再請求
    被上訴人返還，始與倫理觀念相符。…」（原確定判決事實
    及理由貳、實體方面㈠⒉⒊㈡⒉），已就認定兩造間之系爭款項
    並未成立贈與契約、再審原告給付系爭款項係履行道德上義
    務等情，論述甚詳，並無民事訴訟法第496條第1項第1款之
    判決適用法規顯有錯誤之情形。
五、綜上所述，再審原告主張原確定判決有民事訴訟法第496條
    第1項第1款之再審事由，應屬無據，其提起本件再審之訴顯
    無理由，爰不經言詞辯論，逕以判決駁回之。
六、據上論結，本件再審之訴顯無理由，依民事訴訟法第502條
    第2項、第78條，判決如主文。
中　　華　　民　　國　 108　　年　　12　　月　　 27 　日
                  民事第十九庭
                        審判長法  官  魏麗娟
                              法  官  陳慧萍
                              法  官  潘進柳
正本係照原本作成。
不得上訴。
中　　華　　民　　國　　108 　年　　12　　月　　30　　日
　　　　　　　　　　　　　    書記官  廖婷璇